【裁判字號】    88,訴,2719
【裁判日期】    890517
【裁判案由】    確認債權存在
【裁判全文】
臺灣臺北地方法院民事判決            八十八年度訴字第二七一九號
    原      告  美華園藝有限公司
    法定代理人  甲○○
    訴訟代理人  許淑華律師
    被      告  國立台灣大學
    法定代理人  乙○○
    訴訟代理人  黃博學律師
右當事人間請求確認債權存在事件，本院判決如左：
    主      文
於未逾天太營造工程股份有限公司對被告生命科學新建工程保證金債權（新台幣壹仟
伍佰萬元）範圍內，被告應給付原告新台幣貳佰肆拾壹萬伍仟元，及如後附債權憑證
所示利息起算日起至清償日止，按年息百分之六計算之利息。
訴訟費用由被告負擔。
本判決於原告以新台幣元捌拾壹萬供擔保後，得假執行。但被告如於假執行程序實施
前以新台幣貳佰肆拾參萬元，為原告預供擔保，得免為假執行。
    事      實
甲、原告方面：
一、聲明：如主文第一項所示，並願供擔保，請准宣告假執行。
二、陳述：
（一）原告與訴外人天太營造工程股份有限公司（以下簡稱天太營造公司）間因清償
      債務強制執行事件，依據臺灣士林地方法院士院仁執字第○二三三四七號債權
      憑證，天太營造公司應給付原告二百四十一萬五千元整及如附債權憑證所示金
      額及起算日起計之利息，業於八十八年三月初接奉鈞院八十八年三月一日所發
      八十八年民執正字第二七三八號收取命令，被告應給付天太營造公司之工程保
      證金（下稱系爭保證金），在原告所持債權憑證記載之債權暨執行費用之範圍
      ，禁止天太營造公司收取，被告亦不得對天太營造公司清償，並准許由原告向
      被告收取在案。
（二）詎被告竟以一份未附「債權讓與協議書」之律師函，向執行法院聲明異議，惟
      天太營造公司並未將其工程保證金轉讓與下包即訴外人禾揚工程有限公司（以
      下簡稱禾揚公司），有關「債權讓與」之說，恐係事後之舉，被告既不能舉證
      ，顯難認其異議為真實，爰依強制執行法第一百二十條第二項規定，請求判決
      如聲明所示。
三、對於被告抗辯所為之陳述：
（一）被告並不否認該校與天太營造公司有承攬契約關係，且天太營造公司尚餘有工
      程保證金一千五百萬元在被告處之事實，惟被告則辯稱天太營造公司業將工程
      保證金之債權轉讓與禾揚公司云云，並提出八十八年三月三日及同年月十八日
      之協議書為憑，惟該兩份協議書作成時間已隔十五日，且不儘相同，茲將二者
      之不同分述如下：１作成日：前者係八十六年三月三日；後者為八十六年三月
      十八日。２所廠商：前者係保證人得盛營造公司及禾揚公司；後者僅為禾揚
      公司。３禾揚公司身分：前者係保證人；後者為保證廠商。４有否論及工程保
      證金：前者，其第三條曰「估驗款及保留款、保證金依合約規定由禾揚公司領
      取」；後者，無。４法律效力：前者，依民法第二百九十七條第一項前段規定
      通知台灣大學？後者，既未論及轉讓工程保證金，自不能對本案發生任何影響
      。依上可知，後者顯有修正前者之法律效果（相左者，後約廢止前約），尤其
      後者已將保證金剔除，並經認證。
（二）自被告所提出之證據已明確顯示原告擬強制執行之標的，即天太營造公司對被
      告之工程保證金債權，並未合法轉讓予禾揚公司。倘被告執意主張已轉讓予禾
      揚公司，則被告應就該權利障礙事實負舉證之責，始為正當。
（三）被告所提其與天太營造公司之工程合約第十六條僅述及於工程估驗款及工程保
      留款，至今不能舉證工程保證金已轉讓他人（不論是禾揚公司抑或訴外人陳誠
      達），尤其禾揚公司負責人王登發固稱工程保證金在轉讓之列，惟空口無憑，
      且其為本件之利害關係人，如原告勝訴，將擠壓伊自天太營造公司受償之債權
      額，其說不可信。至於鈞院調閱之八十八年度重訴字第二四一三號，陳誠達對
      天太營造公司起訴乙案，似無必要，因如有債權轉讓，則身為債務人之被告必
      早已自該案兩造之一接獲「債權讓與之通知」（民法第二百九十七條第一項規
      定），則被告僅須提呈上述通知與鈞院，當即明瞭，職是，敬請鈞院逕令被告
      就其主張負舉證責任，否則，當可視上揭另案訴訟僅是逼使天太營造公司負責
      人丙○○出面之手段，鈞院毋需大費周章調閱該卷。
四、證據：提出臺灣士林地方法院士院仁執字第○二三三四七號債權憑證、本院八十
          八年度執字第二七三八號收取命令及扣押命令、被告提呈執行法院之律師
          函及存證信函為證，並聲請訊問證人王登發。
乙、被告方面：
一、聲明：
（一）原告之訴及假執行之聲請駁回。
（二）如受不利判決，願供擔保免為假執行。
二、陳述：原告起訴請求確認對被告債權存在，並請求被告給付如其訴之聲明所示之
    金額及利息，惟上開債權，原係天太營造公司因承攬被告工程所提供之工程保證
    金餘額，目前尚餘之工程保證金金額為一千五百萬元，且依據禾揚公司所提八十
    六年三月三日之協議書，天太營造公司已將該工程保證金債權轉讓與禾揚公司承
    受，雖天太營造公司事後又予否認，顯屬該二家公司之糾紛，應與被告無關，且
    另有訴外人陳誠達對被告起訴請求交付上開保證金在案，茲原告僅對被告起訴請
    求確認該債權存在，於法殊有未合。
三、證據：提出協議書、認證書、律師函、工程契約書及禾揚公司之函文為證。
丙、本院依職權調閱本院八十八年度執字第二七三八號及八十八年度重訴字二四一三
    號卷宗參酌。
    理      由
一、原告起訴主張：依臺灣士林地方法院士院仁執字第○二三三四七號債權憑證，天
    太營造公司應給付其二百四十一萬五千元，暨如債權憑證所示金額及起算日起計
    算之利息，並已於八十八年三月初接奉本院八十八年三月一日所發八十八年民執
    正字第二七三八號收取命令，被告應給付天太營造公司之工程保證金，在原告所
    持債權憑證記載之債權暨執行費用之範圍，准許由原告向被告收取。詎被告竟向
    執行法院聲明異議，惟天太營造公司並未將其工程保證金轉讓與下包禾揚公司，
    有關「債權讓與」之說，恐係事後之舉，被告既不能舉證，顯難認其異議為真實
    ，爰依強制執行法第一百二十條第二項規定，請求判決如聲明所示等情。被告則
    以：目前尚餘之工程保證金餘額為一千五百萬元，依據禾揚公司所提八十六年三
    月三日之協議書，天太營造公司已將該工程保證金債權轉讓與禾揚公司承受，雖
    天太營造公司事後又予否認，顯屬該二家公司之糾紛，應與被告無關，且另有陳
    誠達對被告起訴請求交付上開保證金在案，茲原告僅對被告起訴請求確認債權存
    在，於法殊有未合等語，資為抗辯。
二、經查天太營造公司目前尚餘在被告處之工程保證金餘額計有一千五百萬元，而天
    太營造公司應給付原告之金額為二百四十一萬五千元，暨如債權憑證所示金額及
    起算日起計算之利息，原告並已於八十八年三月初接奉本院八十八年三月一日所
    發八十八年民執正字第二七三八號收取命令，被告應給付天太營造公司之工程保
    證金，在原告所持上開債權及執行費用之範圍，准許由原告向被告收取，被告乃
    於同年月八日依強制執行法第一百十九條規定向執行法院聲明異議，原告於同年
    月二十日收受該異議通知後，於八十八年三月二十九日依強制執行法第一百二十
    條之規定向本院提起訴訟等情，有起訴狀、工程契約書、臺灣士林地方法院士院
    仁執字第○二三三四七號債權憑證、本院八十八年度民執正字第二七三八號收取
    命令暨扣押命令、被告提呈執行法院之律師函，以及存證信函為證，並經本院依
    職權調本院八十八年度執字第二七三八號卷查閱屬實，且為兩造所不爭執，堪信
    原告此部分之主張為真正。茲兩造爭執之重點在於（一）原告僅對被告起訴是否
    合法？（二）系爭保證金債權天太營造公司是否業已讓與他人？爰分別論述如后
    ：
（一）依強制執行法第一百二十條第二項規定：債權人對於第三人之聲明異議認為不
      實時，得於收受前項通知後十日內向管轄法院提起訴訟，並應向執行法院為起
      訴之證明及將訴訟告知債務人，此為債權人對第三人之收取訴訟，收取訴訟以
      取得執行名義，收取第三人之給付為目的，其性質為給付之訴，又收取訴訟，
      乃債權人基於收取命令，取得債務人對第三人之權利之收取權，為滿足自己之
      債權，而本於權利人固有之地位，對第三人提起訴訟，訴訟標的為債權人對於
      第三人之收取權，是收取訴訟之原告為執行債權人，被告為第三債務人（即債
      務人之債務人）。如上所述，本件原告於八十八年三月二十日收受被告之異議
      通知後，即於十日內之同年月二十九日依強制執行法第一百二十條規定向本院
      提起請求判命被告給付之訴訟，依上說明，為債權人（原告）對第三人債務人
      （被告）之收取訴訟，原告以第三債務人為被告起訴，依法並無不合，至因本
      件之判決結果，足以影響債務人（天太營造公司）之權益部分，原告亦於八十
      八年七月二十七日具狀對天太營造公司告知訴訟，並由本院於八十八年七月三
      十一日送達於天太營造公司，併此明。
（二）天太營造公司是否業將系爭保證金之債權轉讓與他人？首先就系爭保證金債權
      是否已轉讓與禾揚公司言，天太營造公司與禾揚公司於八十六年三月三日及同
      年月十八日先後各立有協議書一紙，惟該兩份協議書書立之時間相距十五日，
      內容亦不儘相同，不同之處計有：１作成日：前者係八十六年三月三日；後者
      為八十六年三月十八日。２所廠商：前者係得盛營造有限公司及禾揚公司；
      後者僅為禾揚公司。３禾揚公司身分：前者係保證人；後者為保證廠商。４有
      否論及工程保證金：前者，其第三條曰「估驗款及保留款、保證金依合約規定
      由禾揚公司領取」；後者，並無論及。５前者未經本院公證處認證；後者則經
      本院公證處之認證。此有協議書二份、認證書一份在卷可憑，雖證人即禾揚公
      司負責人王登發於本院審理時結證稱：「（二份協議書有不同之處），應依三
      月三日之契約為準，公證時，因有打字漏掉部分」、「系爭保證金由我概括承
      受」、「因我對法律問題不瞭解，所以未再重做一份契約書」等語（見本院八
      十八年十月十八日言詞辯論筆錄），然比較上開二份協議書之內容，不同及關
      鍵之處不少，與打字漏掉之情形，迥然不同，又依被告所提其與天太營造公司
      間之工程契約書第十六條第一款所載：「保證人之一應為與承包商同等資格之
      同業，如工程未能如期完工，應由保證人代為完成，由保證人代為完成部分之
      工程估驗款及全部工程所保留之工程款，由完成工程之保證人領取。」，足見
      系爭保證金原不包括在完成工程保證人即禾揚公司領取之範疇，如天太營造公
      司未將該保證金債權轉讓與禾揚公司，禾揚公司即無權領取系爭保證金，對禾
      揚公司權益之影響非淺，禾揚公司理當十分在意，且又特別前往法院辦理認證
      手續，應非打字漏掉或不懂法律等語所能解釋，況禾揚公司對於系爭保證金具
      有利害關係，是證人王登發之上開證言，自難遽予採信，故天太營造公司與禾
      揚公司間之兩份協議書，應認書立在後之八十六年三月十八日協議書係對書立
      在前之同年月三日協議書加以修正雙方意思表示之另一合意，準此，天太營造
      公司與禾揚公司間債權讓與之法律關係，當以八十六年三月十八日所簽立之協
      議書為憑。
（三）又債權之讓與，非經讓與人或受讓人通知債務人，對於債務人不生效力。民法
      第二百九十七條第一項詳有明文，本件禾揚公司固於八十七年九月九日以（八
      七）禾大字第○九○一號函通知被告謂：其於八十六年三月三日與天太營造公
      司立有協議書，系爭保證金可由其領取等語，有該函文一紙可按，然如上所述
      ，天太營造公司與禾揚公司間債權讓與之法律關係，係以八十六年三月十八日
      所簽立之協議書為憑，於八十六年三月十八日之後，雙方債權讓與之法律關係
      僅有八十六年三月十八日之協議內容，而非同年月三月三日之協議書，禾揚公
      司遲至八十七年九月九日始以雙方修正前已經無效之協議書為本，通知被告系
      爭保證金應由其領取，依上開說明，禾揚公司之該通知，不能因之使已經無效
      之協議書復對被告產生債權讓與之效力，禾揚公司自無向被告請求領取系爭保
      證金之權利。
（四）其次應再加以審究者，係系爭保證金債權天太營造公司是否另讓與陳誠達？依
      陳誠達於另案本院八十八年度重訴字二四一三號起訴狀所載：系爭保證金債權
      天太營造公司係於八十四年八月二十五日讓與陳誠達，並於八十八年二月十日
      將該債權讓與之事實通知被告等語，業經本院依職權調該卷查閱屬實，惟所謂
      「扣押命令」，指執行法院所為凍結債務人對於第三人之金錢債權處分權之執
      行行為而言，此與動產、不動產之查封同其作用，依強制執行法第一百十五條
      第一項之規定：「就債務人對於第三人之金錢債權為執行時，執行法院應發扣
      押命令禁止債務人收取或為其他處分，並禁止第三人向債務人清償。」又依同
      法第一百十八條第一項規定，扣押命令於送達第三人時發生效力，本院八十八
      年度執字第二七三八號原告與天太營造公司間之強制執行事件，執行法院係於
      八十八年二月五日以八十八年度民執正字第二七三八號核發：「禁止債務人天
      太營造工程股份有限公司收取對第三人國立臺灣大學之生命科學新建工程保證
      金債權或為其他處分，第三人亦不得對債務人清償。」之扣押命令，並於八十
      八年二月九日送達於該執行事件之第三人即本件之被告，此業經本院調取本院
      八十八年度執字第二七三八號卷查閱屬實，則姑不論陳誠達受讓天太營造公司
      之系爭保證金債權是否屬實，縱認陳誠達於另案本院八十八年度重訴字二四一
      三號起訴狀所載之事均係屬實，然天太營造公司係於八十八年二月十日將該債
      權讓與之事實通知被告，渠時（八十八年二月十日），對被告言，始生債權讓
      與之效力，而如上所言，被告係於八十八年二月九日即收到執行法院之扣押命
      令，自收到該命令後，依扣押命令內容，被告應於八十八年二月九日即受該扣
      押命令之拘束，不能向天太營造公司為任何之清償，被告已不能向天太營造
      公司清償該筆系爭之保證金債務，自不能因嗣後始生效之所謂「債權讓與」，
      而得向陳誠達清償該筆系爭之保證金債務，陳誠達因而亦無請求被告交付系爭
      保證金之權利甚明。
三、按收取訴訟之訴訟標的為債權人對於第三人之收取權，如第三人聲明異議係對執
    行法院之收取命令而發者，債權人得本於「對第三人具有收取權利」之身分，提
    起訴訟，請求判決第三人向自己為給付，以履行其義務。如前所述，本件被告係
    對本院於八十八年三月一日以北院義八十八年民執正字第二七三八號核發之收取
    命令聲明異議，揆諸上開說明，原告自得本於其債權人之收取權，請求被告向自
    己為給付，從而，原告請求被告於未逾天太營造公司對被告生命科學新建工程保
    證金債權（一千五百萬元）範圍內，被告應給付原告二百四十一萬五千元，及如
    後附債權憑證所示利息起算日起至清償日止，均按年息百分之六計算之利息，為
    有理由，應予准許。
四、兩造陳明願供擔保請為宣告假執行或免為假執行，經核均與規定相符，爰分別酌
    定相當之擔保金額予以宣告。
五、因本件事證已臻明確，兩造其餘主張、陳述及所提之證據，均與判決結果不生影
    響，爰毋庸再予審酌，附此敘明。
六、結論：原告之訴為有理由，依民事訴訟法第七十八條、第三百九十條第二項、第
    三百九十二條，判決如主文。
中      華      民      國    八十九    年      五      月      十七    日
                                民事第三庭法      官  陳邦豪
右為正本係照原本作成
如對本判決上訴，須於判決送達後廿日內向本院提出上訴狀
中      華      民      國    八十九    年      五      月      十八    日
                                          法院書記官  梁添勝


司法院資訊處製作；財團法人民間司法改革基金會備份。
